【裁判字號】    90,上更(一),457
【裁判日期】    901023
【裁判案由】    遺棄
【裁判全文】
臺灣高等法院臺南分院刑事判決                                        行股
    上  訴  人  臺灣嘉義地方法院檢察署檢察官
    被      告  甲  ○  ○
右列上訴人因被告遺棄案件，不服臺灣嘉義地方法院八十七年度訴字第五０二號中華
民國八十八年二月十九日第一審判決（起訴案號：臺灣嘉義地方法院檢察署八十七年
度偵字第四三八四號），提起上訴，判決後經最高法院發回更審，本院判決如左：
    主      文
上訴駁回。
    理      由
一、公訴意旨略以：被告甲○○於民國（下同）八十七年七月二十日二十時許，駕駛
    車牌ＳＨ─七八三五號自用小客車，沿嘉義縣新港鄉中洋工業區往民雄鄉山中村
    方向，由西向東行駛，途經嘉義縣民雄鄉○○村○○○路涵洞附近，應注意車前
    狀況並隨時採取必要之安全措施，且無不能注意之情形，竟疏未注意前方行車動
    態，貿然以時速六、七十公里超速行駛，從後撞及同向在前由被害人丙○○所騎
    乘車牌ＵＭＨ─０二九號輕型機車，致被害人人車倒地受有腦震盪、兩側聽力障
    礙、面部撕裂傷併身體多處擦傷，而為無自救之能力，詎其明知依道路交通管理
    處罰條例規定，肇事後應採取救護或其他必要措施，竟不為扶助保護將之送醫，
    反於肇事後逃逸遺棄之，嗣經路人報警將被害人送醫急救，始倖免於難，因認其
    涉犯有刑法第二百九十四條第一項之遺棄罪嫌云云（過失傷害部分業經判處罪刑
    確定）。
二、按犯罪事實應依證據認定之，無證據不得推定其犯罪事實；又不能證明被告犯罪
    者，應諭知無罪之判決；刑事訴訟法第一百五十四條、第三百零一條第一項，分
    別定有明文。次按認定不利於被告之事實，須依積極證據，苟積極證據不足為不
    利於被告事實之認定時，即應為有利於被告之認定，更不必有何有利之證據。又
    按刑法第二百九十四條遺棄罪之成立，以有遺棄之故意為前提，亦即必行為人對
    被害客體有「無自救力」之認識，而未盡其扶助或保護之義務，始足當之；而所
    謂無自救力之人，係指其人非待他人之扶養、保護，即不能維持其生存者而言，
    故依法令或契約負有此項義務之人，縱不履行義務，而被扶養保護人，並非絕無
    自救能力，或對於約定之扶養方法發生爭執，致未能繼續盡其扶養之義務者，均
    不能成立該條之遺棄罪；亦經最高法院著有三十年上字第八一六號、三十一年上
    字第一八六七號判例在案足參。從而刑法第二百九十四條第一項遺棄罪之成立，
    除行為人主觀上有被害人為無自救能力之認識，並出於遺棄之故意，而以作為或
    不作為之方式為遺棄行為外，尚須被遺棄之人屬「非待他人之扶養、保護即不能
    維持其生存」之無自救力之人，且此種無自救能力之情形，應就行為人為遺棄行
    為時，即被害人被害後之狀態，資以判斷。苟行為人對被害人為「無自救力」之
    人並無認識，或被害人未達於「無自救力」之狀態，即難成立本罪，乃屬當然解
    釋。公訴人認被告涉犯有刑法第二百九十四條第一項之遺棄犯行，無非係以被害
    人之指訴，及被害人車禍後受腦震盪、兩側聽力障礙、面部撕裂傷併身體多處擦
    傷，已成為無自救力之人，有仁友醫院八十七年八月十日診斷證明書存卷為憑等
    由為論據。訊據被告固不諱言有於右揭時地駕車肇事致被害人受傷，及肇事後駕
    車離去未停車救護被害人之事實；惟矢口否認有何遺棄之犯行，並辯稱：當時其
    僅感覺有撞及東西，然不知係撞傷被害人，且案發地點係墳場地處偏僻又黑暗，
    其遂逕行駕車離開，其確不知撞傷被害人倒地不起，否則即會將之送醫，其無遺
    棄之犯意等語。
三、首查本件車禍發生之正確時間，業據被告在本審供稱：「我當天晚上八點二十分
    從公司出來，用走路到停車場開車約需十分鐘，開車到肇事現場大約要二十分鐘
    ，正確時間我記不太清楚，大約是需要這麼多時間，所以肇事時大約是晚上八點
    五十分到九點之間」等語甚詳在卷（見本院九十年九月二十八日訊問筆錄），核
    與被害人之妻乙○○○在警訊中所供稱：「被害人當晚八時五十五分騎機車說要
    出去」等語（見警卷第三至四頁）相符，參以證人即到場處理之員警吳明誠，在
    原審證稱：「當晚約九時接到車禍通報，約九時二十分到現場處理」等語（見原
    審卷第十八頁），應可推斷本件車禍發生時間，係於當日下午九時許無訛，公訴
    人認係於當日下午八時許，已有未合，合先敘明。次按大凡車禍案件之發生，被
    害人因遭受突發強烈撞擊，極有可能於短暫時間內，失去正常意識狀態，此乃眾
    所週知之一般經驗法則，而該短暫之意識減損，是否足致被害人成為「非待他人
    之扶養、保護即不能維持其生存」之無自救力人，則有再詳予探究之必要。卷查
    證人吳明誠據報至現場所見被害人之情形，雖在原審證稱：「他頭部都流血，且
    他好像在現場找東西，問他怎麼回事，他說他載老婆，但我們都找不到，可能他
    意識不清楚，其實他沒載老婆，我們趕緊將他送醫院」云云（見原審卷第十八頁
    ）；惟證人之個人意見或推測之詞，不得作為證據，刑事訴訟法第一百六十條定
    有明文，查證人吳明誠係警務人員而非醫療人員，是上開所證被害人意識不清云
    云部分，即非伊本於專業能力所為之判斷，而係伊個人意見或推測之詞，依法已
    不得作為證據，難據資為不利被告之認定；至該意見或推測之詞以外之證言，既
    係該證人於現場憑伊身心耳目之聽聞感受所為之陳述，並非伊個人意見或推測之
    詞，自不影響該證詞之證據能力。據此依該證人所言證詞，被害人於車禍後既尚
    能自行爬起，並於車禍現場找尋乃妻，縱對乃妻有無共乘機車之狀況有所誤認，
    尚不足遽認被害人當時之傷勢，已達非待他人之扶養、保護，即不能維持生存之
    「無自救力」狀態。至卷附仁友醫院八十七年八月十日出具之診斷證明書，其上
    雖亦載明被害人有「腦震盪伴有中等時間的意識喪失」之病況；然此係依被害人
    在醫院自述「有短暫之意識喪失」而為記載，且被害人經送至醫院時，意識已完
    全清醒各情，亦有該醫院八十七年十月二十二日（八七）仁醫字第七九五號函一
    紙，附於原審卷為憑，據此被害人經人送至醫院後既尚能清楚自述傷勢，益證被
    害人車禍發生後意識受損之情形並非嚴重，難認已達不能維持生存之「無自救力
    」狀態至明。又再觀諸被告在警訊中供稱：「警方以電話通知我，第一通電話是
    我二哥接聽，得知警方打電話找我，我立即回電話詢問情形，否認有肇事情形，
    並請警方自行到雲林縣住宅查看」等語（見警卷第二至三頁），及嗣在歷次偵審
    中亦始終堅稱：「其只感覺到有擦撞到東西，並不知已撞到人」等語，苟被告已
    明知案發時所撞及者係被害人，衡情於警方打電話詢問，告知其涉嫌肇事時，當
    不致猶自認車體完整，無破損狀況，並未肇事，主動要求警方至其住處勘驗該肇
    事之自小客車；雖該肇事之自小客車，經勘驗結果發現右大前燈之燈罩有破損情
    形，並有車損照片數張附於警卷足參，然燈罩內之大燈尚能完整發出光線照射，
    並未失其照明功用，則被告誤認當時僅擦撞及不明東西，致未下車查看，衡情自
    有可能，從而被告辯稱當時不知撞傷被害人，其主觀上無遺棄之故意，亦非全然
    無據。
四、綜上各情，參互觀之，足認被告所辯前詞，尚非不可採信，此外復查無其他積極
    確切證據，足證被告有何公訴意旨所指之犯行，本件不能證明被告犯罪。原審為
    此適用刑事訴訟法第三百零一條第一項規定，對被告被訴遺棄部分諭知無罪，經
    核並無違誤。檢察官上訴意旨，略以：被害人被撞倒地在路旁時，已係意識喪失
    之人，且當時為夜間九時許，尚有人車來往，隨時會遭其他車輛，因夜間視線不
    佳，閃避不及而撞擊或碾過，是以被告當時未下車搶救被害人而逃逸，顯已置被
    害人於危險處境之中，況被害人清醒後意識已錯亂，尚不知發生車禍時並無載乃
    妻，猶在現場找乃妻，益足證被害人車禍當時意識顯已耗弱，原審徒以被害人案
    發不久猶能自行移動等情，認被告之行為與遺棄罪之要件不合，尚有未洽等由，
    指摘原審此部分判決不當，為無理由，應予駁回。
五、據上論斷，應依刑事訴訟法第三百六十八條，判決如主文。
本案經檢察官林炎昇到庭執行職務。
中      華      民      國      九十    年      十    月      二十三    日
                                  臺灣高等法院臺南分院刑事第二庭
                                      審判長法官  游  明  仁
                                            法官  蘇  重  信
                                            法官  林  永  茂
右正本證明與原本無異。
檢察官得上訴如不服本判決，應於判決送達後十日內向本院提出上訴狀，其未敘述理
由者並應於提出上訴狀後十日內向本院補提理由書（應附繕本)。
                                      法院書記官  劉  岳  文
中      華      民      國      九十    年      十    月      二十三    日


司法院資訊處製作；財團法人民間司法改革基金會備份。
